臺灣高等法院臺南分院民事判決　　96年度上字第41號
上　訴　人　乙○○
訴訟代理人　陳清白　律師
複　代理人　許雅芬　律師
被　上訴人　保證責任臺南縣旭山社區合作農場
法定代理人　甲○○
訴訟代理人　丙○○
　　　　　　楊丕銘　律師
上列當事人間請求侵權行為損害賠償事件，上訴人對於中華民國
96年1月22日臺灣臺南地方法院95年度訴字第576號第一審判決提
起上訴，本院於96年11月20日言詞辯論終結，判決如下：
    主      文
原判決關於命上訴人給付部分，及該部分假執行之聲請，暨確定
部分除外命上訴人負擔訴訟費用之裁判均廢棄。
上開廢棄部分，被上訴人在第一審之訴及其假執行之聲請均駁回
。
第一審（確定部分除外）及第二審訴訟費用由被上訴人負擔。
    事實及理由
一、被上訴人（即原告）主張：上訴人乙○○於民國（下同）90
    年2月3日至92年5月5日間係擔任被上訴人「保證責任臺南縣
    旭山社區合作農場」（下稱被上訴人農場）場長職務而為負
    責被上訴人農場管理業務之人，林犁花（原名林嫄媜，原於
    原審同為被告，嗣與原審審理中與被上訴人在外和解，經被
    上訴人就林犁花部分撤回起訴）自91年2月1日任職被上訴人
    農場會計而為從事辦理被上訴人農場提領及支付款項業務之
    人。被上訴人農場因業務需要，於六甲鄉農會、柳營鄉農會
    均設有帳戶，其中六甲鄉農會之00000-0-0號帳戶（下稱「
    貨款專戶」），係供農產運銷公司、果菜市場給付被上訴人
    農場貨款之用，而後再由被上訴人農場自該帳戶領出貨款轉
    付予個別場員。依被上訴人農場慣例，領款應由會計（在本
    件係林犁花）製作帳戶動支明細表（下稱「動支明細表」）
    、提款單、轉帳匯款單，經上訴人及理事主席核章後，交由
    出納（非係會計，亦即在本案不能係林犁花）前往行庫提領
    並以轉帳方式支付款項予場員（亦即會計、出納為不同人且
    承辦不同階段之業務），辦妥後再由出納將該等動支明細表
    、轉帳存根、存款簿交回予上訴人核對後用印，再送交理事
    主席用印並裝訂成冊由上訴人保管。詎會計林犁花因在外積
    欠款項，明知上開作法足以防止貨款專戶遭挪用，竟自91年
    2月1日任職起，違反上開「會計及出納不得由同一人兼任」
    暨「支付場員之款項須以轉帳匯款方式辦理」之規定，不但
    由會計林犁花一人兼辦會計及出納業務，亦且以領取現金之
    方式取代轉帳匯款支付之方式，使他人無從追查貨款專戶提
    款之去向。林犁花意圖為自己不法所有之概括犯意，自上開
    貨款專戶提領現金後並未轉匯場員及支付廠商，暨未將應返
    還予場員之款項返還予場員而侵占入己，其侵占金額合計達
    新台幣（下同）3,122,515元，即：91年12月10日至92年4
    月29日，自貨款專戶提領現金後，並未將場員胡義忠等16人
    之貨款如數匯予各該場員，其未匯金額達2,831,242元。9
    1年12月30日至92年4月間，上訴人及林犁花提領多筆勞保費
    、健保費、牌照稅及應支付廠商之貨款、費用，均未如數支
    付，其金額合計174,773元。被上訴人農場會員原繳費參
    加被上訴人農場舉辦之旅遊，由於SARS之故取消，承辦旅行
    社職員賴美惠即於92年4月21日將總計286,009元之退費匯入
    貨款專戶，林犁花於92年4月29日自該貨款專戶提領現金，
    惟並未將其中之116,500元退還予社員蔡李錦蓮等12人（詳
    見本院95年度上訴字第500號刑事判決之附表一、二、三所
    示）。被上訴人曾對林犁花及上訴人提出告訴，並經本院以
    95年度上訴字第500號刑事判決確定在案，惟該確定判決雖
    認定上訴人侵占部分無罪（即侵占部分僅林犁花一人成罪，
    即以連續業務侵占罪判處有期徒刑二年，緩刑五年確定），
    然上訴人就林犁花因侵占所造成被上訴人3,122,515元之損
    害仍應負連帶賠償責任。爰依民法第184條第1項前段、第18
    5條第1項侵權法律關係，聲明請求：【(1)上訴人應給付被上
    訴人3,122,515元，及自刑事附帶民事訴訟起訴狀繕本送達
    上訴人之翌日即94年8月12日起至清償日止，按年息百分之5
    計算之利息。(2)願供擔保聲請宣告假執行。(3)訴訟費用由上
    訴人負擔】。原審判命「上訴人應給付被上訴人1,998,012
    元，暨自94年8月12日起至清償日止，按週年利率百分之五
    計算之利息。」，並准予假執行之聲請，而駁回被上訴人其
    餘1,124,503元本息之請求，及其假執行之聲請，均無不合
    （被上訴人敗訴部分並未聲明不服，已告確定），而於本院
    為駁回上訴之聲明。
    並補稱：
  (一)、本件被上訴人對於上訴人之請求權並未罹於時效而消滅：
      上訴人主張被上訴人之請求權業巳罹於時效而消滅者實無
      足取。按本件上訴人對於被上訴人係獨立構成過失侵權行
      為而應對被上訴人負損害賠償責任，林犁花對於被上訴人
      亦係獨立構成故意侵權行為而亦應對被上訴人負損害賠償
      責任，只不過該兩個獨立之侵權行為因行為關連共同之關
      係而對於被上訴人應負連帶賠償責任（即該兩個獨立之侵
      權行為係造成被上訴人損害之共同原因而構成共同加害行
      為），就此原判決第4頁第(二)段、第9頁之第2段業巳認定
      明確。次按，民法第129條第1項第2款規定「消滅時效，
      因左列事由而中斷：…二、承認」，就此則26年鄂上字第
      32號判例稱「(二)民法第129條第1項第2款所稱之承認，為
      認識他方請求權存在之觀念表示，僅因債務人之一方行為
      而成立，無須得他方之同意，此與民法第144條第2項後段
      所稱之承認，須以契約為之者，其性質迥不相同。(三)債務
      人就其債務支付利息，實為包含認識他方原本請求權存在
      之表示行為，自應解為對於原本請求權巳有默示之承認」
      （最高法院50年度台上字第2868號判例及61年度台上字第
      615號判例均同此見解）、51年度台上字第1216號判例稱
      「所謂承認，指義務人向請求權人表示是認其請求權存在
      之觀念通知而言，又承認不以明示為限，默示的承認，如
      請求緩期清償、支付利息等，亦有承認之效力」（最高法
      院63年度台上字第1948號判例認債務人對債權人為部分清
      償者亦生因承認而中斷時效之效力）；本件，被上訴人對
      於林犁花之部分，係因先與林犁花於庭外成立和解契約致
      其後始基於和解之理由而撤回對林犁花之起訴（詳原判決
      第13頁之認定、上訴人亦係如此主張），衡諸前引法條規
      定及判例見解，則林犁花於與被上訴人成立和解契約時業
      巳承認被上訴人之請求權存在，致被上訴人對於林犁花之
      請求權之消滅時效業巳確定中斷，從而，其後「被上訴人
      對林犁花撤回起訴」者自無礙於「被上訴人對於林犁花之
      請求權之消滅時效業巳確定中斷」之效力致「被上訴人對
      林犁花撤回起訴」乙節乃無從發生「民法第131條因撤回
      起訴而視為時效不中斷」之效力至明。基上，則上訴人96
      年4月4日民事補充上訴理由狀辯稱被上訴人對於林犁花之
      請求權巳因撤回起訴而視為不中斷，致其消滅時效業巳完
      成，並致被上訴人對於上訴人之消滅時效亦應同視為業巳
      完成云云，其辯解即無理由而無足取。
  (二)、被上訴人與林犁花之和解及撤回對林犁花之起訴，並無消
      滅全部債務之意思，上訴人辯稱被上訴人有消滅全部債務
      之意思者實無足取。按被上訴人雖與林犁花成立和解契約
      ，然並無消滅全部債務之意思，而上訴人亦未舉證證明被
      上訴人與林犁花成立之和解契約有消滅全部債務之意思（
      至於被上訴人於與林犁花成立和解契約後撤回對林犁花之
      起訴者，實乃履行和解契約之當然結果，而難以因此認定
      被上訴人有消滅全部債務之意思，此乃至明之理），故原
      判決於第13頁亦認定被上訴人並無消滅全部債務之意思，
      從而，上訴人於96年4月4日民事上訴理由狀第5頁第7段中
      辯稱被上訴人於與林犁花成立和解契約後即撤回對林犁花
      之起訴者，即係表示被上訴人確有消滅全部債務之意思云
      云，上訴人此部分辯稱即無足取。
  (三)、上訴人確有過失，且其過失與被上訴人之損害間確有相當
      因果關係，故上訴人辯稱其無過失，且其過失亦與被上訴
      人之損害間無相當因果關係者實無足取：按上訴人辯稱：
      「依白清山於另件刑案（按即原審94年度訴字第194號偽
      造文書等案件，下稱上開刑事案件）之陳述、暨依丙○○
      於另件刑案之拒絕回答上訴人辯護人所詰問之問題，可知
      旭山農場之慣例向來係由會計（而非由出納）領款致旭山
      農場之款項遭到侵占者全係由於林犁花個人操守之問題而
      與上訴人之監督並無相當因果關係云云（詳上訴人96年4
      月4日民事上訴理由狀第1段至第4段之主張）」等語。惟
      查丙○○於上開刑事案件之所以拒絕回答上訴人辯護人所
      詰問之問題者，實係認為上訴人之辯護人所詰問之問題與
      該刑事案件並無關連性，致拒絕回答，且丙○○既未回答
      ，自無從依並無內容之丙○○回答，據以認定被上訴人農
      場之慣例向來係由會計（而非由出納）領款。次查，至於
      白清山之部分，白清山僅係陳述其自身擔任場長期間內被
      上訴人農場所規定及慣例之會計出納作業流程【按：當時
      僅有會計乙職而尚無出納乙職，此點詳如原判決第6頁第
      (4)段所引證人林秀秋之證言及原判決之認定】，至於上訴
      人繼任場長後，被上訴人農場所規定及慣例之會計出納作
      業流程，則白清山係陳稱其並不清楚有無變更。從而，上
      訴人所引之白清山陳述實不足以證明「在上訴人擔任場長
      期間被上訴人農場之規定及慣例係由會計領款」之事實為
      真，反而，依證人林秀秋之證言暨上訴人自己在刑事案件
      及本件原審之自承，可知「在上訴人擔任場長期間旭山農
      場之規定及慣例係由出納領款匯款、且支付予場員之共同
      運銷貨款原則上須以匯款而不得以現金方式為之」【詳原
      判決第6頁第(4)段、第6頁第(3)段、第7頁第16行至第8頁第
      8行】。準此，上訴人確有監督上之過失者至為顯然，故
      上訴人之上開辯解實無足取。末查，上訴人對於林犁花既
      負有善良管理人注意義務之監督職責，則在林犁花操守不
      佳之情況下，倘若上訴人盡其監督職責者，則被上訴人之
      損害必不致發生，倘若上訴人不盡其監督職責者則被上訴
      人之損害通常即會發生，故上訴人之監督上過失確與被上
      訴人之損害間存有相當因果關係，就此則原判決於第8頁
      第3段亦巳詳為論述，故上訴人辯稱其過失與被上訴人之
      損害間並無相當因果關係者實無足取。
  (四)、被上訴人農場場長白清山係於89年8月31日獲准辭去場長
      職務，是自此時起至90年2月3日繼任場長之上訴人到任止
      ，則場長乙職係處於懸缺狀態，此有白清山於89年4月8日
      提出而被上訴人農場之理事主席甲○○於89年8月31日批
      准之辭職書可稽（見本院卷105頁）。被上訴人農場係自8
      9年11月11日起始設置出納乙職並於同日徵聘陳貴美擔任
      出納，此有陳貴美之勞工保險加保申報表可稽（見本院卷
      106頁）。被上訴人農場於90年2月3日召開場務會議，該
      次會議決議聘請上訴人為場長、而其會議紀錄人則為出納
      陳貴美（詳上訴人96年9月5日民事準備書狀第一段之主張
      及所提證物三號場務會議紀錄；見本院卷92頁）。依上開
      基本事實，則就本件爭執事項可得如下結論：
    1.白清山任職場長時期，被上訴人農場確時尚未設置出納乙
      職，故上訴人辯稱白清山任職場長時期巳有出納乙職之設
      置者，確不實在。
    2.被上訴人農場之場長乙職自89年8月31日起懸缺，懸缺後2
      個月又11天始設置並聘任出納（自此時起始有會計不得兼
      任出納之作業模式，否則何必增設出納乙職），設置並聘
      任出納後2個月又23天始聘任上訴人為繼任場長（此時會
      計巳不得兼任出納），故自場長監督之角度而論，則被上
      訴人農場係自上訴人擔任場長時起，始有場長應監督使會
      計不得兼任出納之可言（因前任場長白清山在任時期尚無
      出納之設置，致尚無場長應監督使會計不得兼任出納之可
      言），然上訴人於本件所提出其擔任場長時之動支明細表
      則仍由會計兼任出納，致其上僅有會計簽章而無出納簽章
      （見本院卷107頁），反觀繼上訴人之後擔任場長之丙○
      ○，其擔任場長時之動支明細表則分由會計、出納簽章其
      上而無「會計兼任出納」之情形（見本院卷108頁）。故
      上訴人辯稱在其之前之歷任場長時期即有設置出納且各場
      長向來均任由會計兼任出納致其並無監督過失云云，即不
      可信。
    3.又被上訴人農場之場長係農場之最高行政首長，負責掌管
      農場之財務、場務、各項業務，且對於會計及出納享有聘
      任及解任之權利（因會計及出納係受場長指揮監督以協助
      場長執行各項職、業務之人員），且場長須對農場之財務
      、場務、各項業務負完全之盈虧責任，故場長必須每日駐
      場辦公，至於其每日上班之起訖時間則未有硬性規定；因
      此場長乙職乃係有給職而支領薪水、出差旅費。
  (五)、上訴人之監督上過失至少計有兩項即(1)「支付予場員之款
      項須以轉帳匯款方式支付而不可以現金方式支付，然上訴
      人卻任由會計長期以現金方式支付且未要求會計提出場員
      簽領收據，致原告農場之款項乃遭侵占」、(2)「自上訴人
      擔任場長時起，會計不得兼任出納業務，然上訴人卻任由
      會計長期兼任出納業務，致原告農場之款項乃遭侵占」。
      茲分述如次：
　　1.關於「支付予場員之款項須以轉帳匯款方式支付而不可以
      現金方式支付，然上訴人卻任由會計長期以現金方式支付
      且未要求會計提出場員簽領收據，致被上訴人農場之款項
      乃遭侵占」之部分。按就此爭點，原判決業巳引據各項事
      證予以認定（詳原審判決第6頁第(3)段及第(4)段），被上
      訴人於原審95年10月23日民事準備書狀第6頁之第Ａ段、9
      5年11月29日民事準備二狀第1頁第1段之爭點一、95年12
      月27日民事準備三狀第3頁第3段中亦已引據各項事證加以
      主張論述，該等事證中最為顯然者厥為「上訴人乙○○自
      己在另件刑案中之兩度自認（甚至自認自己雖未共同侵占
      但在監督上確有疏失）」、「被上訴人農場之出納薛淑真
      在上開刑案之證言」、「被上訴人農場共同運銷帳戶之存
      摺影本」、「被上訴人農場之會計林秀秋在本件原審96年
      1月8日言詞辯論筆錄第3頁至第6頁之證言」、「被上訴人
      農場之前理事陳德厚在本件原審96年1月8日言詞辯論筆錄
      第7頁至第8頁之證言」、「被上訴人農場之前理事伍惠珍
      在本件原審96年1月8日言詞辯論筆錄第9頁至第10頁之證
      言」。然上訴人於本件上訴中卻絕口不提此第(一)項爭點【
      僅斤斤置意於如後所述之第(二)項爭點】，足證上訴人就「
      支付予場員之款項須以轉帳匯款方式支付而不可以現金方
      式支付，然上訴人卻任由會計長期以現金方式支付且未要
      求會計提出場員簽領收據」之部分確有過失無疑。
    2.關於「自上訴人擔任場長時起會計不得兼任出納業務，然
      上訴人卻任由會計長期兼任出納業務致被上訴人農場之款
      項乃遭侵占」之部分。按就「自上訴人擔任場長時起會計
      不得兼任出納業務」乙節有如下事證可憑：
　　　上訴人乙○○自己在上開刑案中曾兩度自認此點，甚至
        自認自己雖未共同侵占但在監督上確有疏失。
      被上訴人農場之會計林秀秋在本件原審96年1月8日言詞
        辯論筆錄第3頁至第6頁之證言亦可證明「場長是固定上
        班之職務」、「農場自增設出納後會計即不兼出納業務
        」、「農場支付予場員之貨款原則上是要用匯的」、「
        場長蓋章時即會知悉是要領現金還是要轉帳」等事實為
        真，而該等證言復與前開第1段所引上訴人在另件刑案
        所為之自認相符（上開事證並巳為本件原審判決第6頁
        第(4)段所援用）。
      被上訴人農場之前理事陳德厚在本件原審96年1月8日言
        詞辯論筆錄第7頁至第8頁（即原審卷221頁）之證言亦
        可證明「會計不能兼任出納業務」、「農場支付予場員
        之貨款原則上是要用匯的而不能提現金」等事實為真（
        上開事證並巳為本件原審判決第12頁所援用）。
      被上訴人農場之前理事伍惠珍在本件原審96年1月8日言
        詞辯論筆錄第9頁至第10頁（即原審卷223頁）之證言亦
        可證明「會計不能兼任出納業務」、「農場支付予場員
        之貨款原則上是要用匯的而不能提現金」等事實為真（
        上開事證並巳為本件原審判決第12頁所援用）。
      上開各項事證亦與被上訴人提出於本院96年10月3日民
        事答辯2狀所主張之事實暨該狀所附各項書證相符（即
        被上訴人農場確係自上訴人擔任場長時起始有出納乙職
        致會計不得兼任出納係自上訴人擔任場長時起）。
      另依經驗法則亦可得證，蓋以倘若會計可以任意兼任出
        納業務者，則被上訴人農場何必特別增設出納乙職，其
        理至明，故上開各項事證方符經驗法則，上訴人所辯不
        但與其自己在另件刑案之自認相違，亦且與上開諸多事
        證相違，更且顯違前揭經驗法則而毫無足取。
  (六)、上訴人提出「保證責任臺南縣旭山社區合作農場辦事細則
      」（下稱被上訴人農場辦事細則）以為辯解者，實係以昔
      論今，引義失喻而無理由。按上訴人於其96年9月5日民事
      準備書狀以證物四號提出被上訴人農場73年1月17日場員
      大會所通過之『被上訴人農場辦事細則』而主張該農場辦
      事細則並未規定被上訴人農場設有出納乙職，致其規定會
      計職務乃為「負責關於會計帳務處理，款項匯撥手續及會
      計表冊改進事項」並致會計兼辦出納業務者並未違反規定
      云云。惟查，上開被上訴人農場辦事細則係早於73年1月1
      7日場員大會所通過者，當時及其後因旭山農場僅有會計
      而未設出納乙職，致會計乃不得不兼辦出納業務，然被上
      訴人農場自89年11月11日起另行設置出納乙職後（當時場
      長懸缺，其後即由上訴人擔任增設出納後之第一任場長）
      雖在程序上並未修改上開農場辦事細則之規定，但基於另
      行設置出納乙職係為使會計及出納業務分流以互相牽制監
      督之目的，乃由理監事以口頭三令五申地規定此後之會計
      不得再行兼辦出納業務（否則被上訴人農場何須煞費周章
      地增設出納乙職？），該等事實業經被上訴人於前開第一
      段中引證詳述，故上訴人之上開答辯實係以昔論今而引義
      失喻，致無足採。
　(七)、上訴人提出動支明細表所為之辯解亦似是而非不足採信：
      按上訴人又辯稱依被上訴人96年10月3日民事答辯二狀所
      提出之被上證三號乙○○擔任場長，且其上僅有會計用印
      而無出納用印，且其上亦有理事主席用印之動支明細表（
      本院卷107頁。按：該動支明細表其實係乙○○在本案中
      所提出者，被上訴人係再予影印後提出，併此敘明）可知
      會計兼辦出納業務者係符合規定，否則理事主席不致於該
      動支明細表上用印云云。惟查，上訴人之上開辯解係似是
      而非之詞，此由被上訴人農場之內部作業流程可知，蓋以
      其內部作業流程係：
    1.會計製妥動支明細表及填妥取款條後送交理事主席，理事
      主席則在其上蓋用理事主席職章，此時其上僅有理事主席
      職章，此外並無其他人員如會計、出納、場長之職章。
    2.理事主席用印完畢後將動支明細表及取款條送交場長（即
      上訴人）用印，此時其上僅有理事主席、場長之職章，此
      外並無其他人員如會計、出納之職章。
    3.場長用印完畢後，復將動支明細表及取款條送交出納，出
      納此時始於其上用印並持取款條辦理領款及付款等出納之
      業務。然上訴人卻違反規定而將此部分業務交由會計林犁
      花處理，惟此為巳於前開第1.階段用印完畢之理事主席所
      不知。
    4.出納領款，付款完畢後再將上開動支明細表及取款條及付
      款資料等交予會計（即林犁花）憑以核帳及做帳，會計於
      此時始會於其上用印。
    5.會計做完帳後即將上開資料交予場長過目，該等資料即不
      會再轉至理事主席處，致理事主席於前開第1.階段用印時
      暨其後確實不知上開動支明細表上係由會計兼辦出業務。
      蓋依前開第１段之歷歷引證可知被上訴人農場在增設出納
      乙職後，即基於另行設置出納乙職係為使會計及出納業務
      分流以互相牽制監督之目的，而由理監事以口頭三令五申
      地規定此後之會計不得再行兼辦出納業務（否則旭山農場
      何須煞費周章地增設出納乙職？），從而，倘被上訴人農
      場之理事主席於上開作業流程中已能且已然知悉（上開動
      支明細表上係由會計兼辦出業務）乙事者，則其當時焉有
      可能不予制止糾正？足見上開作業流程之描述確屬真實可
      信至明，故上訴人之上開辯解實係似是而非不足採信。
二、上訴人（即被告）則以：
  (一)、上訴人與本件損害無相當因果關係：
      按「損害賠償之債，以有損害之發生及有責任原因之事實
      ，並二者之間，有相當因果關係為要件。故被上訴人所主
      張賠償之債，如不合於此項成立要件者，即難謂有損害賠
      償請求權存在。」（最高法院48年台上字第481號判例參
      照）。何謂相當因果關係？實務上認為：即無此行為，雖
      必不生此損害；有此行為，通常即足生此種損害者，是為
      有因果關係。無此行為，必不生此種損害；有此行為，通
      常亦不生此種損害者，即無因果關係。經查：本件上開侵
      占刑事案之發生，係因被上訴人農場之會計林犁花在外積
      欠款項無力清償，遂利用其擔任會計，經手被上訴人農場
      財務之機會，侵吞公款所致，與上訴人無涉，此情業據本
      院以95年度上訴字第500號刑事判決上訴人無罪確定在案
      。準此，本件與損害之造成具有相當因果關係者，顯然為
      林犁花積極之犯罪行為，此外，尚難任意牽連無辜。按被
      上訴人會計負責領錢之情形，自被上訴人農場設立之初即
      延續至今，中間雖發生前場長陳傳陞侵占公款事件，但此
      制度仍未改變。既然自被上訴人農場創立以來，會計領錢
      之制度即沿襲至今，不應將會計侵占之責，全歸罪於場長
      監督不週。再者，縱令會計領錢屬場長監督不週，則之前
      的場長均採如是作法，為何未發生侵占公款之情事？可見
      侵占行為是否發生，在於會計個人操守問題，會計操守端
      正，即令制度有問題，監督容有不週，亦不必然就會發生
      侵占公款之情事，故依前揭實務上「相當因果關係」之法
      理所示，本件上訴人監督縱使不週，亦與損害之發生無相
      當之因果關係。
  (二)、上訴人與林犁花間無行為關連共同：
      被上訴人援引最高法院66年例變字第1號判例，認為：數
      行為人之數過失行為間只要具有行為關連共同者，其彼此
      間縱無意思聯絡亦得成立共同侵權行為，則過失侵權行為
      與故意侵權行為間如具有行為關連共同者自更應成立共同
      侵權行為云云。惟查：上開判例意旨係謂：「數人因過失
      不法侵害他人之權利，茍各行為人之過失行為均為其所生
      損害之共同原因，即所謂行為關連共同，亦足成立共同侵
      權行為」，而非草率認為故意侵權行為與過失侵權行為必
      然成立共同侵權行為。蓋：本件損害之發生係林犁花個人
      侵占公款所致，乃故意犯罪，上訴人既無犯意聯絡，亦無
      行為分擔，如何能認為有所謂的行為關連共同？假如只因
      上訴人身為場長，有監督之責，而不得不負行政責任，亦
      不能擴張解釋到有行為關連共同之地步，設非如此，則農
      場理事會、監事會，亦負有監督之責，則理事主席、理事
      、監事主席及監事等人亦因具有行為關連共同，均須負連
      帶賠償責任。由此可見，被上訴人之主張違背事理，顯不
      可採。
  (三)、本件已能證明加害人為林犁花，應由其負損害賠償責任：
      末按「數人共同不法侵害他人之權利者，連帶負損害賠償
      責任，不能知其中熟為加害人者，亦同」民法第185條第1
      項著有明文。據上規定可知：共同危險行為所以應由共同
      行為人負連帶損害賠償責任者，即因被害人不能知其中孰
      為加害人，若仍責由被害人證明，終至無從受償，於保護
      被害人殊感不週，故使行為人全體負連帶賠償責任。反面
      言之，如能證明加害人確實為何人，則當由加害人負其責
      任，其理至明。本件既能證明被上訴人農場之損失為林犁
      花侵占公款所致，則當無叫非共同侵占之人共同負責之理
      ，上訴人縱然監督不週，充其量屬行政處分之範疇，若與
      侵占者同罪，並非事理之平等語，資為抗辯。原審判令給
      付即有未洽，上訴聲明求為判決：(1)原判決不利於上訴人
      部分廢棄。(2)上列廢棄部分，被上訴人在第一審之訴及其
      假執行之聲請均駁回。(3)第一審廢棄部分及第二審訴訟費
      用由被上訴人負擔。
  (四)、並補充主張：
    1.按被上訴人農場會計負責領錢之情形，自農場設立之初即
      延續至今，中間雖發生前場長陳傳陞侵占公款事件，但此
      制度仍未改變，此由繼任之場長白清山在本件本院95年度
      上字第500號刑事庭作證時供稱：「（問：你擔任農場場
      長時，由何人去提領現款？）答：那時候是由會計去提領
      。我那個時候是這樣處理，不過後來如果變更規定，我並
      不清楚。我擔任場長期間我自己也有去匯過款項，回來後
      回條就與會計核對後就留場存查。」、「（問：你擔任場
      長之前之場長是何人？）答：陳傳陞。」等語（見本院卷
      37頁之本院95年度上訴字第500號95年7月27日筆錄第17頁
      ），以及現任場長丙○○在本件上開刑事案件刑事庭一審
      作證時對於上訴人之辯護人之詰問：「（問：在乙○○在
      擔任場長之前，沒有出納出缺，也沒有理事主席同意的情
      形，會計也可以去領錢的情形？）」不敢否認，只有閃爍
      其辭供稱：「在找漏洞，我不能回答有，也不能回答沒有
      。只要依照農會規定來操作不會有問題」等語（見本院卷
      38頁之原審94年度訴字第194號94年11月16日筆錄第26頁
      ），可得證明。既然自農場創立以來，會計領錢之制度即
      沿襲至今，則豈可將會計侵占之責，全歸罪於場長監督不
      週？再者，就算讓會計領錢屬場長監督不週，那麼白清山
      當場長時這樣做，之前的場長也是這樣做，為何均未發生
      侵占公款之情事？可見侵占行為是否發生，在於會計個人
      操守問題，會計操守端正，就算制度有問題，監督容有不
      週，亦不必然就會發生侵占公款之情事，故依前揭實務上
      「相當因果關係」之法理所示，本件監督縱使不週，亦與
      損害之發生無相當之因果關係。
    2.本件侵占公款之元兇訴外人林犁花侵占金額，依刑事判決
      所認達3,122,515元，事後卻只付出50萬元和解即可置身
      事外，所得不法利益計2,622,515元，反觀上訴人，並未
      侵占一分一毫，卻要賠償被上訴人1,998,012元，如此判
      決簡直黑白不分。按業務侵占與監督不週，當以侵占之責
      任較重，乃眾所皆知的事實，既然監督不週責任較輕，又
      豈有賠償金額反而較重於侵占之理？
    3.按「數人負同一債務，而其給付不可分者，準用關於連帶
      債務之規定」，「連帶債務之債權人得對於債務人中之一
      人或數人或其全體，同時或先後請求全部或一部分之給付
      」，「稱和解者，謂當事人約定互相讓步，以終止爭執或
      防止爭執發生之契約」，又「和解有使當事人所拋棄之權
      利消滅及使當事人取得和解契約所訂明權利之效力。」民
      法第292條、第273條第1項、第736條、第737條著有明文
      。本件如認上訴人與訴外人林犁花應負連帶賠償責任，則
      此連帶債務顯屬不可分之債。不可分之債依民法第273條
      第1項規定，債權人得對於債務中之一人同時請求全部之
      給付。因此，本件被上訴人乃依連帶債務之法律關係，請
      求上訴人與訴外人林犁花連帶賠償被侵占之款項3,122,51
      5元，嗣於訴訟進行中，被上訴人與訴外人林犁花以50萬
      元達成和解，隨即撤回對訴外人林犁花之訴訟，只留下上
      訴人一人為被告。經查：被上訴人與訴外人林犁花和解收
      取50萬元時，並未言明訴外人林犁花尚有債務未了；50萬
      元只是連帶債務之一部分，而係就此免除訴外人林犁花其
      餘全部連帶債務，此觀被上訴人於收取50萬元後，即撤回
      對訴外人林犁花其餘之請求可得證明。既然被上訴人因和
      解而拋棄其餘請求，則依上開民法第737條之規定，其拋
      棄部分之權利已經消滅，自不能再依連帶債務之關係，請
      求上訴人負賠償責任。
    4.按「時效因起訴而中斷者，若撤回其訴，或因不合法而受
      駁回之裁判，其裁判確定，視為不中斷」，「按連帶債務
      中之一人消滅時效已完成者，依民法第276條第2項，固僅
      該債務人應分攤之部分，他債務人亦同免其責任，惟民法
      第188條第3項規定僱用人賠償損害時，對於為侵權行為之
      受僱人有求償權，則僱用人與受僱人間並無應分擔部分可
      言，倘被害人對侵權行為之受僱人之損害賠償請求權消滅
      時效已完成，如僱用人不得援用受僱人之時效利益，就全
      部債務同免責任，則於其為全部清償後，尚得向受僱人為
      全部求償，無異剝奪受僱人之時效利益，顯非事理之平。
      」，「是以連帶債務人中一人雖無應分擔之部分，於對外
      關係，固仍應對債權人負連帶責任，若於內部關係應負擔
      全部債務之債務人消滅時效已完成者，其無應分擔部分之
      債務人即得依民法第276條第2項規定，主張時效利益而免
      負全部連帶債務。」（民法第131條，最高法院85年度台
      上字第1131號、本院85年度上更(一)字第60號判決要旨參照
      ）。
    5.本件業務侵占之時間，依被上訴人所述及刑事判決所認，
      係自91年2月25日起至92年4月29日止，而案發時間為94年
      4月間，最遲於92年5月27日被上訴人農場召開臨時理監事
      會確認被侵占，是本件請求損害賠償之時效最遲應於94年
      5月27日屆滿2年時罹於時效消滅。
    6.本件被上訴人雖提起刑事附帶民事訴訟請求訴外人林犁花
      與上訴人連帶負賠償責任，惟嗣95年間訴訟進行中又撤回
      對訴外人林犁花之訴訟。是訴外人林犁花之部分依民法第
      131條之規定，時效視為不中斷，已罹於時效消滅。上訴
      人為連帶債務人，與訴外人林犁花間並無應分擔部分可言
      ，今被上訴人對訴外人林犁花請求權之時效已完成，依上
      開判決意旨所示，被上訴人自得主張時效利益而免負全部
      連帶責任，殆無疑義。
    7.被上訴人聲稱：被上訴人農場由會計擔任匯、領款之工作
      係因農場之前未設有出納，故由會計任之，自上訴人上任
      後農場設有出納，有關匯、領款工作，即應由出納擔任，
      會計不應再碰觸錢，而上訴人任由會計碰錢，顯然監督有
      過失云云。惟查：上訴人未擔任場長之前，被上訴人農場
      即設有出納，此參考90年2月3日旭山農場90年度第一次場
      務會議紀錄可明（見本院卷92至94頁）。按此會議紀錄，
      紀錄人陳貴美即農場之出納，列席人員林秀秋為會計，會
      議第11項臨時動議決議聘請乙○○為農場場長，由此可見
      ，在上訴人任場長之前，即有出納。既然有出納時，會計
      仍負責匯、領款之工作，上訴人上任後比照辦理，不過是
      因循舊制、蕭規曹隨而已，怎可將責任全部推給上訴人，
      而指摘監督有過失？
    8.被上訴人農場辦事細則第6條規定：本場設運銷、文書、
      總務、會計、供應等五組，各組置組長一人，各組承場長
      之指揮監督分別掌理各組業務。第7條第5項：會計組置組
      長一人，第2款：負責關於會計帳務處理，款項匯撥手續
      及會計表冊改進事項（見本院卷95、96之1頁）。由以上
      規定可見，會計匯撥款項乃依辦事細則做事，何越權不當
      之有？再者，被上訴人農場辦事細則中並無規定出納一職
      ，則被上訴人聲稱：會計管帳、出納管錢。根本信口開河
      ，與事實不符。
    9.被上訴人農場辦事細則第4條：理事主席對外代理本場，
      對內監督所屬各單位（見本院卷95頁）。被上訴人農場於
      70年7月24日通過之被上訴人農場章程第31條：監事之職
      權如左：一監查本場財產狀況。二監查本場業務執行狀況
      （見本院卷99頁、原審卷231頁）。由以上規定可知，農
      場之業務執行、財產管理，不惟場長有監督之責，理事主
      席、監事會之監事主席、監事亦同負監督責任，其理甚明
      ，故本件如有監督過失，理事主席、監事主席、監事均難
      辭其咎，何以獨獨向場長求償，要場長一人負責？
    10.被上訴人農場於89年11月11日設置出納乙職，並非會計不
      得兼任出納之作業模式。被上訴人農場設置出納之需求，
      乃為被上訴人農場承包國防部、國軍副食業務。而國防部
      、農委會，強制要求辦理國軍副食廠商，每日供貨種類必
      須取樣進行生鮮蔬果生化檢驗（蔬果農藥殘留檢測），故
      而聘請出納（陳貴美）為配合生化檢驗（進行生化檢驗每
      日費時約4至5小時）、收發文、文書及小額零用金之支付
      ，不可干涉其會計之事務，會計及出納分別各司其職。
    11.被上訴人農場歷任場長之職權都不用按時上班，僅需配合
      請領款項之事務，負責對外擴展農場一般業務，況且理事
      主席（甲○○）有請領駐場辦公費（92年、93年旭山合作
      農場場員大會手冊記載；見本院卷115、116頁）。且被上
      訴人農場辦事細則第4條規定：理事主席對外代理本場；
      對內監督所屬單位。因此理事主席必須每日駐場辦公，而
      會計、出納、場長係受理事主席（甲○○）指揮監督。
    12.上訴人擔任被上訴人農場場長期間，90年、91年業績斐然
      。兩年皆榮獲台灣區農業聯合社全國第一名，可見上訴人
      擔任場長期間，盡心盡力為農場擴展業務。且依被上訴人
      農場辦事細則第6條「本場設有運銷、文書、總務、會計
      及供應等五組，分別掌理各項業務，明確規定帳務處理、
      款項匯撥、現金出納及存款登記，均由會計負責。」，理
      事主席須每日在農場指揮監督農場場內業務，侵占案件發
      生，難道駐場辦公的理事主席不用負責嗎？若只將責任歸
      屬於在外擴展業務的場長，似乎有失公平。
    13.被上訴人農場負責人說：「共同運銷貨款帳目，並沒有送
      理監事會審查」。實際上，被上訴人農場所有支出全依賴
      共同運銷手續費4％之收入，共同運銷金額愈多，相對地
      ，農場及場員福利就愈多。並非像負責人所說共同運銷帳
      目不送理監事會審查，由此可見，負責人並未說實話。
    14.上訴人於擔任場長期間，依照被上訴人農場人事管理規則
      （見原審卷234至251頁）及辦事細則規定來執行業務。怎
      可認定上訴人有監督上之過失，而侵占屬會計個人道德操
      守問題。
三、兩造不爭執之事實：
  (一)、上訴人於自90年2月3日起至92年5月5日止，任職被上訴人
      農場場長一職，為負責被上訴人農場管理業務之人。
  (二)、上訴人被訴與訴外人林犁花涉嫌共同侵占公款乙案業經本
      院以95年度上訴字第500號判決，訴外人林犁花因業務侵
      占罪處有期徒刑2年、緩刑5年；上訴人被訴業務侵占部分
      無罪確定在案。
四、本院判斷：被上訴人主張上訴人任職被上訴人農場場長期間
    ，為負責被上訴人農場管理業務之人，因監督不週致訴外人
    林犁花侵占公款達3,122,515元，自應與訴外人林犁花依共
    同侵權行為連帶負損害賠償責任。然為上訴人所否認，並以
    前揭情詞置辯，則本院所應審究者厥為(一)上訴人對於訴外人
    林犁花之監督是否有過失？(二)上訴人是否構成故意或過失侵
    權行為而須與訴外人林犁花依民法第185條第1項共同侵權行
    為之規定負連帶賠償責任？(三)林犁花侵占金額是否為3,122,
    515元？茲分述如下：
  (一)、上訴人對於訴外人林犁花之監督是否有過失？
    1.被上訴人主張：依被上訴人農場慣例由會計擔任匯、領款
      之工作係因農場之前未設有出納，故由會計任之，被上訴
      人農場場長白清山係於89年8月31日獲准辭去場長職務，
      是自此時起至90年2月3日繼任場長之上訴人到任止，則場
      長乙職係處於懸缺狀態，此有白清山於89年4月8日提出而
      被上訴人農場之理事主席甲○○於89年8月31日批准之辭
      職書可稽（見本院卷105頁）。被上訴人農場係自89年11
      月11日起始設置出納乙職並於同日徵聘陳貴美擔任出納，
      此有陳貴美之勞工保險加保申報表可稽（見本院卷106頁
      ）。上訴人上任後農場設有出納，有關匯、領款工作，即
      應由出納擔任，會計不應再碰觸錢，而上訴人任由會計林
      犁花碰錢，顯然監督有過失云云。惟查上訴人堅詞否認被
      上訴人農場有會計不得兼任出納之慣例，辯稱：【被上訴
      人農場於73年1月17日通過之被上訴人農場辦事細則迄未
      修正改變，至於被上訴人農場於89年11月11日設置出納乙
      職，並非會計不得兼任出納之作業模式。被上訴人農場設
      置出納之需求，乃為被上訴人農場承包國防部、國軍副食
      業務。而國防部、農委會，強制要求辦理國軍副食廠商，
      每日供貨種類必須取樣進行生鮮蔬果生化檢驗（蔬果農藥
      殘留檢測），故而聘請出納（陳貴美）為配合生化檢驗（
      進行生化檢驗每日費時約4至5小時）、收發文、文書及小
      額零用金之支付，不可干涉其會計之事務，會計及出納分
      別各司其職，上訴人於擔任場長期間，依照被上訴人農場
      人事管理規則（見原審卷234至251頁）及辦事細則規定來
      執行業務，上訴人並無監督上之過失，而侵占屬會計林犁
      花個人道德操守問題】等語。
    2.查被上訴人農場關於歷任場長之情形為：陳傳陞、白清山
      （89年8月31日辭職）、上訴人（任期90年2月3日起至92
      年5月5日止）、丙○○（92年5月6日起迄今），為兩造所
      不爭。依被上訴人農場於73年1月17日通過之被上訴人農
      場辦事細則第6條規定：「本場設運銷、文書、總務、會
      計、供應等五組，各組置組長一人，各組承場長之指揮監
      督分別掌理各組業務。」；第7條第5項：「會計組置組長
      一人，第2款：負責關於會計帳務處理，款項匯撥手續及
      會計表冊改進事項。」（見本院卷95、96之1頁），會計
      匯撥款項乃依辦事細則之規定；又證人林秀秋（77年到90
      年間擔任被上訴人會計）於原審96年1月8日言詞辯論中，
      到庭結證稱：「（問：在乙○○之前的場長任職期間，關
      於農場要給場員的貨款，都是以匯款方式還是交付現金給
      場員？）答：都有，在我與場長二人的時候，如果場長沒
      空，我也會去，但每次匯款或是交付現金的資料，都會保
      留。每次領款都會寫取款條，給場長、主席，蓋場長、主
      席還有公司的印章去領款。」、「（問：場長大約多久會
      看一次帳？）答：我所經歷的三位場長，關於農場本身的
      收入支出的帳，場長並沒有固定期間去查看，只有在每個
      月理事會時要提交給理事會看，至於農場運銷的帳，因為
      很龐大，除了場員表示有問題之外，場長及理事會通常都
      沒有看。」、「（問：被上訴人農場有否曾經在理事會會
      議中決議會計不能兼任出納，還有支付給場員的貨款只能
      以匯款方式不能以現金支付？）答：好像沒有，這點我記
      憶沒有很清楚。」、「（問：支付貨款以匯款方式及支付
      現金為之，但請問以何方式為原則？）答：只要有提供帳
      號的，我們就會以匯款方式為之，但如果有場員年紀較大
      ，金額不大，住在農場附近的，要我們幫他領回來，還有
      場員急著用錢要求農場先行墊付出貨的貨款，以比例來講
      ，交付現金的人數不多，有帳號的我會儘量要求他們提出
      帳號。」、「（問：會計在例外情形下會去領款，會計領
      款後存摺會否交給場長？）答：存摺大部分都放在會計的
      抽屜中，如果是我去領錢匯款，場長也沒有要求要看存摺
      。」等語（見原審卷217至219頁）；而被上訴人農場理事
      主席甲○○於94年1月16日原審94年度訴字第194號刑事偽
      造文書等案件審理中，亦到庭證稱：「（問：付給場員的
      匯款，有的是現金？）答：尖山村的人，我們是付現，其
      他的人才匯款。我本身也是領現金。」；「（問：領現金
      理監事是否同意？）答：有的」；「（問：匯款後規定理
      事主席要核對？）答：要的。」；「（問：領現金的部分
      ，場長、理事主席都知道？）答：是的，都知道。」，有
      該審判筆錄影本附於原審卷176至180頁可按；再者，上訴
      人之前任場長白清山在本件本院95年度上字第500號刑事
      庭作證時供稱：「（問：你擔任農場場長時，由何人去提
      領現款？）答：那時候是由會計去提領。我那個時候是這
      樣處理，不過後來如果變更規定，我並不清楚。我擔任場
      長期間我自己也有去匯過款項，回來後回條就與會計核對
      後就留場存查。」、「（問：你擔任場長之前之場長是何
      人？）答：陳傳陞。」等語（見本院卷37頁之本院95年度
      上訴字第500號95年7月27日筆錄第17頁）；以及現任場長
      丙○○在本件上開刑事案件刑事庭一審作證時對於上訴人
      之辯護人之詰問：「（問：在乙○○在擔任場長之前，沒
      有出納出缺，也沒有理事主席同意的情形，會計也可以去
      領錢的情形？）」不敢否認，只有閃爍其辭供稱：「在找
      漏洞，我不能回答有，也不能回答沒有。只要依照農會規
      定來操作不會有問題」等語（見本院卷38頁之原審94年度
      訴字第194號94年11月16日筆錄第26頁），即未予否認，
      而閃爍其辭。又依本院卷107頁之動支明細表所示，苟依
      被上訴人所主張會計不得兼任出納，該表只有上訴人及會
      計林犁花之職章，而無出納陳貴美（或薛淑貞）之職章，
      何以當時之理事主席王欽願在該表上蓋章？況上訴人被訴
      與訴外人林犁花涉嫌共同侵占公款乙案業經本院以95年度
      上訴字第500號判決，訴外人林犁花因業務侵占罪處有期
      徒刑2年、緩刑5年，上訴人被訴業務侵占部分無罪確定在
      案，亦為兩造所不爭，復經本院調取上開刑事卷核閱無訛
      。足見，被上訴人主張依被上訴人農場之慣例，會計不得
      兼任出納業務以及支付予場員之款項須以轉帳匯款方式支
      付而不可以現金方式支付云云，自屬無據，尚難以此遽認
      上訴人監督上有何過失。
    3.至於證人即被上訴人農場之前理事陳德厚在本件原審96年
      1月8日言詞辯論期日證稱「會計不能兼任出納業務」、「
      農場支付予場員之貨款原則上是要用匯的而不能提現金」
      等語（見原審卷221頁），及被上訴人農場之前理事伍惠
      珍亦在本件原審96年1月8日言詞辯論證稱「會計不能兼任
      出納業務」、「農場支付予場員之貨款原則上是要用匯的
      而不能提現金」（見原審卷223頁）等語，及被上訴人之
      現任理事主席甲○○、現任場長丙○○於上開刑事案件證
      稱：「依農場規定由出納領錢及匯款給場員，會計只管帳
      ，由出納領款」云云（見上開原審刑事卷240、245頁），
      所為之證詞核與本院上述認定之事實不符，且陳德厚、伍
      惠珍均原為被上訴人之理事，甲○○為被上訴人現任理事
      主席、丙○○為現任場長，且為被上訴人之訴訟代理人，
      所為之證詞難免偏頗被上訴人，上開不利上訴人之證詞尚
      無從資為有利被上訴人之依據，併予敘明。
    4.綜上所述，既然自農場創立以來，會計領錢之制度即沿襲
      至上訴人卸任止（即92年5月5日止）未變，僅自現任場長
      丙○○於92年5月6日起始改為「會計不得兼任出納業務以
      及支付予場員之款項須以轉帳匯款方式支付而不可以現金
      方式支付」（見本院卷107之1頁之動支明細表所示，該表
      有出納、會計及現任場長丙○○、理事主席之職章）之方
      式（但上開被上訴人農場辦事細則迄未修正），但並無溯
      及效力，自無從將會計林犁花侵占之責，歸罪於擔任場長
      之上訴人監督不週？再者，縱認會計林犁花領錢屬上訴人
      任場長監督不週（上訴人於上開刑事案件中承認自己有疏
      忽之不利於己之陳述，但非本件民事訴訟程法第27條之自
      認，仍須經本件調查），但上訴人之前任白清山當場長時
      及白清山之前任者為限均如此為之，為何均未發生侵占公
      款之情事？可見侵占行為是否發生，在於會計個人操守問
      題，會計操守端正，就算制度有問題，監督容有不週，亦
      不必然就會發生侵占公款之情事，故依前揭實務上「相當
      因果關係」之法理所示，本件監督縱使不週，亦與被上訴
      人損害之發生並無相當之因果關係。
  (二)、上訴人是否構成故意或過失侵權行為而須與訴外人林犁花
      依民法第185條第1項共同侵權行為之規定負連帶賠償責任
      ？
    1.按「依民法第185條第1項之規定，共同侵權行為人固連帶
      負損害賠償責任，惟同條項前段所謂共同侵權行為，須共
      同行為人皆已具備侵權行為之要件始能成立，若其中一人
      無故意過失，則其人非侵權行為人，不負與其他具備侵權
      行為要件之人連帶賠償損害之責任。」，最高法院22年上
      字第3437號著有判例。故被上訴人雖以民法第185條第1項
      共同侵權行為做為向上訴人請求損害賠償之基礎，惟其前
      提仍在於上訴人已具備侵權行為之要件，否則仍無與林犁
      花負連帶賠償責任之餘地，合先敘明。
    2.上訴人不成立故意侵權行為：
      被上訴人主張上訴人成立故意侵權行為，無非以上訴人提
      出之92年6月3日被上訴人理監事會議錄音譯文（見本院卷
      96頁至102頁）1份及貨款專戶存摺影本91年7月22日與92
      年3月7日分別匯款予上訴人之妻蔡錦貴934,605元、432,5
      32元之紀錄（見本院卷78、80頁）1份為據，認上訴人與
      林犁花有某種特殊關係致二人相互利用，由上訴人指示林
      犁花共同實行侵占行為，且配合經驗法則以觀，林犁花不
      可能在任職場長之上訴人未配合之情況下持續為侵占行為
      云云。惟查上開被上訴人理監事錄音譯文之內容，僅係上
      訴人在內當時任被上訴人理監事者向林犁花查問被上訴人
      農場金錢流向，會議過程並未論及林犁花與上訴人有何特
      殊關係，上訴人亦未在會中承認與林犁花共同侵占。次查
      上開貨款專戶存摺紀錄影本固有「匯蔡錦貴」文字或「入
      陳太太」字跡，要僅能證明曾有一定數額之金錢由貨款專
      戶匯予上訴人之妻，尚難以其做為上訴人確曾指示林犁花
      共同實行侵占行為之唯一依憑。再查被上訴人以前開證據
      為基礎，主張倘身為場長之上訴人不予配合，林犁花不可
      能在長達至少四個半月期間內持續侵占，故經驗法則上上
      訴人不可能非係故意。惟以經驗法則推定待證事實之存在
      ，係本於已明瞭之間接事實，依民事訴訟法第282條為事
      實上之推定，最高法院76年台上字第728號判例亦明揭「
      民事訴訟法第282條固規定，法院得依已明瞭之事實，推
      定應證事實之真偽，惟其推定仍應本法院之自由心證，應
      用經驗法則而為之，倘已明瞭之事實，與應證事實間，互
      無因果，亦無主從或互不相容之關係時，自不得為此項事
      實之推定。」之意旨。按依上開證據已明瞭之間接事實，
      與「上訴人係與林犁花共同對被上訴人為故意侵權行為」
      之待證事實之間，要屬互無因果，亦無主從或互不相容之
      關係，自無從導出上訴人成立故意侵權行為之結論甚明，
      此外被上訴人並無提出其他具體事證證明上訴人確有與林
      犁花共同侵占公款之事實，自難認上訴人應負故意侵權行
      為之責。
    3.上訴人不成立過失侵權行為：
      按民法第184條第1項前段所稱之過失，乃應注意能注意
        而不注意即欠缺注意義務之謂。構成侵權行為之過失，
        係指抽象輕過失即欠缺善良管理人之注意義務而言。行
        為人已否盡善良管理人之注意義務，應依事件之特性，
        分別加以考量，因行為人之職業、危害之嚴重性、被害
        法益之輕重、防範避免危害之代價，而有所不同。兩造
        間倘有其他規範或作業流程慣例可供依循，固得作為參
        考因素之一，即無其他規範可資參考，亦不致使前開侵
        權行為過失有無之判斷標準有所更易。次按侵權行為法
        上所謂相當因果關係，固指無此行為，雖必不生此種損
        害，有此行為，通常即足生此種損害者，為有相當因果
        關係，惟相當因果關係存否之判斷，所重視者並非以數
        學上或然率之計算，剔除對於損害結果而言不尋常之條
        件，毋寧係在檢驗造成損害之原因事實，以一般經驗法
        則判斷，是否能依法條目的認為與損害有適當關連。
      依被上訴人農場人事管理規則第4條「本場得聘請總經
        理、經理或場長為執行首長，由理事主席提請理事會通
        過聘任之，其餘員工由執行首長負責任免與管理並指揮
        監督。實施辦法另訂之。」（見原審卷250頁）；被上
        訴人農場辦事細則第4條規定：「理事主席對外代理本
        場，對內監督所屬各單位。」（見本院卷95頁）。再依
        被上訴人農場章程第31條：「監事會之職權如左：一監
        查本場財產狀況。二監查本場業務執行狀況。」；第32
        條：「本場設場長、文書、會計、司庫各一人，由理事
        會任用之。」（見原審卷231頁）。由以上規定可知，
        農場之業務執行、財產管理，不惟場長有監督之責，理
        事主席、監事會之監事主席、監事亦同負監督責任，其
        理甚明。
      再依被上訴人於90年2月3日所召開之被上訴人農場90年
        度第一次場務會會議，推選前任監事主席乙○○即上訴
        人為被上訴人農場之場長，決議：「開會一致通過乙○
        ○為場長，於90年2月3日起開始任用，薪資月薪1萬2千
        元，每日上班時間不硬性規定。」，有該會議紀錄附於
        本院卷92至94頁可按。從而，上訴人辯稱場長不用按時
        上班，僅需配合請領款項之事務，負責對外擴展農場一
        般業務，自堪採信。況依被上訴人農場支出預算書，理
        事主席有請領駐場辦公費，有91年、92年被上訴人農場
        支出預算書附於本院卷115、116頁可按。又依上開農場
        辦事細則第4條規定：理事主席對外代理本場；對內監
        督所屬單位。從而，理事主席每日必須駐場辦公而又對
        於會計、出納、場長且有指揮監督之權，理事主席對於
        會計、出納之行為，應負管理之責。
      本件被上訴人係法人組織，其運作本有賴依其章程及人
        事管理規則所進用之人員，理事主席對外代理本場；對
        內監督所屬單位，且場長、文書、會計、司庫均由理事
        會任用之，理事主席自有監督之責，業如前述，林犁花
        之侵占行為而致被上訴人發生財產損害，依一般經驗法
        則而言，既然被上訴人農場之理事主席負有人事任用與
        管理之責，即難認上訴人與被上訴人損害之間，具有相
        當因果關係存在。況本件損害之發生，實係因林犁花侵
        吞公款所致，尚難完全歸責於上訴人；準此，與損害之
        造成具有相當因果關係者，顯然為會計林犁花積極之犯
        罪行為，亦即以侵占行為是否發生，在於會計林犁花個
        人操守問題。
      綜上所述，上訴人任職場長期間其管理監督行為並無過
        失，當時任會計之林犁花藉機侵占被上訴人貨款專戶內
        之金錢而造成被上訴人之財產上損害，核與上訴人任場
        長職務無涉，即無因果關係，上訴人並不該當於過失侵
        權行為之要件，對被上訴人所生損害不應負損害賠償責
        任。
    4.又上訴人既無需對被上訴人負故意或過失之侵權行為責任
      ，則關於被上訴人之侵權行為損害賠償請求權是否罹於時
      效之問題，及被上訴人與林犁花於原審審理中庭外成立和
      解而撤回林犁花部分之起訴效力如何？自無加以贅述之必
      要。併予陳明。
  (三)、林犁花侵占金額是否為3,122,515元？
      查本件被上訴人主張：因上訴人之管理監督過失行為及林
      犁花之侵占行為所生損害，共計3,122,515元，業經本院9
      5年度上訴字第500號刑事確定判決認定在案，並有訴外人
      林犁花於95年8月17日本院刑案審理時，對侵占之事實供
      承不諱（見本院上開刑事卷165頁）。此外，復有胡忠義
      等28人之切結書28紙、勞工保險局繳費證明、綠捷技術企
      業社、亞璟科技有限公司匯款單各一紙、自來水費收據、
      大貨車牌照稅繳費單、中信紙器貨款對帳單各2紙、健保
      費繳費單3紙及貨款專戶交易明細1份在卷可稽（見臺灣臺
      南地方法院檢察署92年度發查字第3388號偵查卷4第26至3
      0頁、92年發查字第2418號卷第41至63頁、71、74、75、7
      6、77、82頁、92年發查字第3244號卷第97、98、99頁）
      ，並由本院依職權調取本件上開刑案歷審卷宗調查明確，
      被上訴人之損害總額堪予認定，上訴人對於林犁花侵占金
      額為3,122,515元並無意見，僅認此為林犁花個人行為，
      上訴人不知情為辯，亦一併敘明 。
  (四)、綜上所述，被上訴人依侵權行為損害賠償之法律關係，請
      求上訴人給付3,122,515元及自刑事附帶民事訴訟起訴狀
      繕本送達上訴人之翌日即94年8月12日起至清償日止，按
      週年利率百分之五計算之利息，為無理由，其假執行之聲
      請亦失所附麗，應一併駁回。原審就被上訴人之請求，遽
      以准許上訴人應給付被上訴人1,998,012元，及自附帶民
      事訴訟起訴狀繕本送達上訴人翌日即94年8月12日起至清
      償日止，按週年利率百分之五計算之利息，並依兩造陳明
      願供擔保為或免為假執行之宣告，尚有未洽（至原審駁回
      被上訴人其餘請求，被上訴人未聲明不服，已告確定）。
      上訴人就此部分上訴意旨指摘原判決不當，求予廢棄改判
      ，為有理由，爰由本院就此部分予以改判駁回被上訴人在
      第一審之訴及其假執行之聲請，如主文第二項所示。
五、又本件事證已臻明確，兩造其餘主張或攻擊防禦方法並其他
    證據資料，對本件判決結果並無影響，毋庸審酌之，附此敘
    明。
六、據上論結，本件上訴為有理由，依民事訴訟法第450條、第7
    8條，判決如主文。
中　　華　　民　　國　　96　　年　　12　　月　　4   　日
　　　　　　　　　民事第一庭    　審判長法　官　林金村
　　　　　　　　　　　　　　　　        法　官  張世展
　　　　　　　　　　　　　　　　        法　官　胡景彬
上為正本係照原本作成。
被上訴人如對本判決上訴，須於判決送達後20日內向本院提出上
訴狀，未表明上訴理由者，應於上訴後20日內，向本院提出理由
書（須附繕本）。依法須繳納裁判費並應委任律師為訴訟代理人
，始得上訴。
中　　華　　民　　國　　96　　年　　12　　月　　4   　日
　　　　　　　　　　　　　　　　　　　　書記官　趙玲瓏
【附記】
民事訴訟法第466條之1：
(1)對於第二審判決上訴，上訴人應委任律師為訴訟代理人。但上
  訴人或其法定代理人具有律師資格者，不在此限。
(2)上訴人之配偶、三親等內之血親、二親等內之姻親，或上訴人
  為法人、中央或地方機關時，其所屬專任人員具有律師資格並
  經法院認為適當者，亦得為第三審訴訟代理人。
民事訴訟法第466條之2：
　上訴人無資力委任訴訟代理人者，得依訴訟救助之規定，聲請
  第三審法院為之選任律師為其訴訟代理人。
